臺灣屏東地方法院刑事判決　　　　　　　 96年度易字第189號
公　訴　人　臺灣屏東地方法院檢察署檢察官
被　　　告　乙○○
　　　　　　丙○○
上列被告因重利案件，經檢察官提起公訴（94年度偵字第2930號）
本院判決如下：
    主  文
乙○○共同連續犯重利罪，處有期徒刑捌月，減為有期徒刑肆月
，如易科罰金，以佰元（即新臺幣玖佰元）折算壹日。被訴恐
嚇危害安全部分無罪。
丙○○共同連續犯重利罪，處有期徒刑陸月，減為有期徒刑月
，如易科罰金，以佰元（即新臺幣玖佰元）折算壹日。
    事  實
一、乙○○、丙○○基於重利之概括犯意聯絡，由乙○○分別於
    下列時、地，趁甲○○因經濟困難急需用錢之際，連續下列
    之款項予甲○○，收取下列與原本顯不相當之利息，並由丙○○每日向甲○○收取還款，其情形如下：
  (一)乙○○於民國94年1 月下旬某日20時許，在屏東縣新埤鄉新
    埤國小側門某處，借貸新臺幣（下同）60,000元予甲○○，
    惟預扣12,000元之利息，甲○○實拿48,000元，言明每日還
    2,000 元（即以1 個月為清償期限），另簽發面額60,000元
    之本票一張予乙○○，藉以收取年利率為240%之顯不相當之
    利息，日後並由丙○○每日向甲○○收取2,000 元之還款。
  (二)乙○○於94年1 月下旬某日20時許，在上開地點，借貸30,0
    00元予甲○○，惟預扣6,000 元之利息，甲○○實拿24,000
    元，言明每日還1,000 元（即以1 個月為清償期限），另簽
    發面額30,000元之本票一張予乙○○，藉以收取年利率為24
    0%之顯不相當之利息，日後並由丙○○每日向甲○○收取1,
    000 元之還款。
  (三)乙○○於94年2 月1 日20時許，在上開地點，借貸60,000元
    予甲○○，惟預扣12,000元之利息，甲○○實拿48,000元，
    言明每日還2,000 元（即以1 個月為清償期限），另簽發面
    額60,000元之本票一張予乙○○，藉以收取年利率為240%之
    顯不相當之利息，日後並由丙○○每日向甲○○收取2,000
    元之還款。
  (四)乙○○於94年2 月6 日20時許，在上開地點，借貸30,000元
    予甲○○，惟預扣6,000 元之利息，甲○○實拿24,000元，
    言明每日還1,000 元（即以1 個月為清償期限），另簽發面
    額30,000元之本票一張予乙○○，藉以收取年利率為240%之
    顯不相當之利息，日後並由丙○○每日向甲○○收取1,000
    元之還款。
二、嗣於94年4 月3 日0 時30分許，丙○○偕同不知情之張建榮
    、李建猷等二人，無故侵入甲○○於屏東縣新埤鄉○○路95
    巷101 號住處2 樓房間，經甲○○之同居人洪缺報警查獲（
    以上三人侵入住宅部分，已由檢察官另為不起訴處分）。
三、案經甲○○訴由屏東縣警察局潮州分局報由臺灣屏東地方法
    院檢察署檢察官偵查起訴。
    理  由
壹、有罪部分：
  一、本件被告二人及檢察官均對本院所提示被告以外之人在審
      判外陳述之證據的證據能力均不爭執，本院審酌各該證據
      作成之情況，認為適當，依刑事訴訟法第159 條之5 得作
      為證據，核先敘明。
  二、訊據被告乙○○固坦承有四次分別借款6 萬元、3 萬元、
      6萬元及3 萬元予甲○○乙節，然矢口否認有何重利之犯
      行，辯稱：借款日期係分別於93年9 月間借二次，一次6
      萬元、一次3 萬元，又於93年9 月15日以整修店面為由借
      款6 萬元，再於93年9 月20日以伊孫子要註冊為由借款3
      萬元，然均未向伊收取任何利息云云；被告丙○○固坦承
      有前往收取款項，惟矢口否認有何重利之犯行，辯稱：怎
      麼借我不知道，是乙○○叫我去收錢，我不知道什麼事云
      云，經查：
    (一)證人即告訴人甲○○於上開時、地因生意失敗向人借錢，
      他人向伊要錢而向被告乙○○借款四次，分別為6 萬元、
      3 萬元、6 萬元及3 萬元，其中6 萬元部分預扣12,000元
      ，每日還2,000 元（即以一個月為清償期）；3 萬元部分
      預扣6,000 元，每日還1,000 元（即以一個月為清償期）
      等情，除據證人甲○○於本院審理時證述明確（見本院96
      年7 月18日審判筆錄）外，並有照片4 張、被告丙○○所
      書立之單據1 張、明細表1 紙、債務人甲○○與被告乙○○於94年4 月30日協議借貸餘額協議書1 紙、本票影本2
      紙、借款契約書影本2 紙可證。
    (二)又上開本票、借款契約書上除證人甲○○之指印外，其餘
      均非證人甲○○所書寫乙節，業據證人甲○○於本院審理
      時證述明確（見上開本院審判筆錄），是尚難以上載之日
      期作為借款之日期。另被告乙○○與證人甲○○並無親屬
      關係，倘未收取任何利息，於證人第一次借款未還清時，
      被告乙○○為避免個人再度損失，理應回絕證人甲○○之
      再次借款才是，然被告不僅於證人甲○○第一次借款6 萬
      元未還清之下，再貸予3 萬元，甚至還有第三次、第四次
      之借款，是被告乙○○辯稱未收取利息云云，顯與常情未
      符，應屬事後卸責之詞不足採信。再者，被告丙○○於警
      詢中自承伊有去向證人甲○○收錢，有時被告乙○○會拿
      一點錢給他零用，並幫被告乙○○記載罰金單據等語（見
      警卷第29頁背面），足認本件顯係由被告乙○○負責放款
      而被告丙○○負責收款之分工方式為之，是被告丙○○以
      前詞置辯，顯係事後卸責詞，不足採信。
    (三)綜上所述，本件事證明確，被告犯行應可認定。
  二、論罪科刑：
    (一)比較新舊法：
      說明：
        (1)按「行為後法律有變更者，適用行為時之法律。但行
          為後之法律有利於行為人者，適用最有利於行為人之
          法律。」刑法第2 條第1項 定有明文。
        (2)何謂「法律有變更」：
          1.刑法第2 條第1 項規定所稱之「法律」，係指刑罰
            法律，即刑罰所依存的整體法律狀態，故此之法律
            ，應指足以影響行為的可罰性與法律效果的法令而
            言，特別如刑罰權形成規範、成罪規範及科刑規範
            。
          2.又所謂法律變更，係指新舊刑罰法律之內容已有實
            質上變更，而發生有利或不利於行為人之情形（例
            如：刑罰之輕重不同，或犯罪構成要件之寬嚴有別
            等），始依修正後之刑法第2 條第1 項之規定，比
            較新舊法律適用；倘刑法條文雖經修正，但若僅屬
            單純之文字修飾﹙即修正法律用語如第15條、第30
            條﹚，或條次移列﹙修正前第26條未遂犯得減輕其
            刑之規定移列第25條第2 項），或將實務見解或法
            理明文化﹙第55條但書、第59條﹚，而不涉及刑罰
            之輕重、構成要件之變更，或其他有利、不利於行
            為人之情形者，即無庸依刑法第2 條第1 項之規定
            比較新舊法，而應依一般法律適用原則，適用「裁
            判時法」處斷（最高法院95年度台上字第7241號判
            決、最高法院95年11月7 日第21次刑事庭會議決議
            意旨參照）。
        (2)比較適用的原則：
          1.綜合比較整體適用：按刑法第2 條第1 項有關新舊
            法之比較，在比較時應就罪刑有關之共犯、未遂犯
            、想像競合犯、牽連犯、連續犯、結合犯，以及累
            犯加重、自首減輕暨其他法定加減原因（如身分加
            減）與加減例等一切情形，綜其全部罪刑之結果而
            為比較（參照最高法院95年5 月23日95年第8 次刑
            事庭會議紀錄一之四），並就比較的結果，為整體
            之適用，不能割裂而分別適用新舊法有利之條文（
            參酌最高法院27年上字第2615號判例、95年度台上
            字第3735號判決）。
          2.個別比較個別適用：
            依上開說明，可知須列入綜合比較、整體適用者，
            係與「罪刑有關」或「刑罰加重減輕有關」等事項
            ，而有關易科罰金、易服勞役、定應執行刑及保安
            處分等事項，因與罪刑或刑罰加重減輕無涉，而屬
            刑罰裁量權之行使 ，自無庸列入綜合比較之範圍
            ，得分別適用最有利於行為人之法律（參酌最高法
            院96年度台上字第2233號判決、96年度台非字第16
            、58號判決）。
      綜合比較整體適用：
        (1)被告行為後，有關重利罪，其法定本刑中關於得併科
          罰金刑最低額部分，依修正後刑法第33條第5款規定
          為「罰金：新台幣一千元以上，以百元計算之」，較
          舊法所定罰金最低額為「銀元一元以上」為重，自以
          修正前之上開規定較有利於被告。
        (2)被告行為後，94年2 月2 日修正公布，並於同年7 月
          1 日施行之刑法，業已刪除第56條連續犯之規定，此
          刪除雖非犯罪構成要件之變更，但顯已影響行為人刑
          罰之法律效果，自屬法律有變更，自有刑法第2 條第
          1 項之比較新、舊法的適用。經查本件被告所犯數次
          行為，均在上開刑法第56條修正施行前，故以修正前
          第56條有連續犯之規定對被告較為有利。
        (3)綜合比較：本院綜合上開被告所涉之罪刑綜合比較結
          果，依刑法第2 條第1 項前段之規定，認以整體適用
          修正前刑法上開各該規定，對被告為有利。
      個別比較適用部分（即易科罰金）：
        (1)最高法院95年5 月23日95年第8 次刑事庭會議三之(二)
          認為：「易科罰金之折算標準、易服勞役之折算標準
          及期限，新法施行後，應依新法第2 條第1 項之規定
          ，適用最有利於行為人之法律。」。
        (2)被告行為後，於94年2 月2 日公布並於95年7 月1日
          施行之刑法第41條第1 項有關易科罰金折算標準，由
          舊刑法第41條第1 項規定「得以1 元以上3 元以下」
          折算一日，修正提高為「以新臺幣1,000 元、2,000
          元、3,000 元折算一日」，並刪除「因身體、教育、
          職業或家庭之關係，執行顯有困難者」之條件，另增
          訂第2 項「前項規定於數罪併罰，其應執行之刑未逾
          6 月者，亦適用之。」。即修正前之折算標準，係以
          1 元以上3 元以下折算一日，再依修正前罰金罰鍰提
          高標準條例第2 條規定，就其原定數額提高為100 倍
          折算1 日，亦即以銀元100 元至300 元（經折算為新
          臺幣後，應以新臺幣300 元至900 元）折算1日 ，顯
          以修正前刑法第41條、修正前罰金罰鍰提高標準條例
          第2 條之規定折算標準，對被告較為有利。
    (二)核被告二人所為，係犯刑法第344 條之重利罪。又被告二
      人就上開犯行，有犯意之聯絡及行為分擔，均為共同正犯
      。被告二人前後多次重利之行為，時間緊接，手法相同，
      所犯構成要件相同，顯係基於概括犯意反覆為之，是依上
      開說明，應依修正前刑法第56條之規定，論以連續犯並加
      重其刑。
    (三)本院審酌被告二人均無前科，素行良好，有卷存臺灣高等
      法院被告前案紀錄2 份可稽，被告乙○○為國中畢業、被
      告丙○○為高職畢業，有警卷當事人資料欄可證，智識程
      度尚可，犯後積極與被害人甲○○協商和解，業據證人甲○○於偵訊證述明確，犯罪所收取之利息及本件係以被告
      乙○○為主而被告丙○○為副等一切情狀，分別量處如主
      文所示之刑。又被告二人犯罪時間在96年4 月24日以前 (
      含當日)， 所犯符合中華民國九十六年罪犯減刑條例第2
      條第1 項第3 款所定之減刑條件，均應依該規定減其刑期
      為二分之一，並均諭知易科罰金之折算標準，以示懲戒。
貳、無罪部分：
  一、公訴意旨另以：被告乙○○因甲○○無法按時繳納上述本
      息，心生不滿，竟基於恐嚇之概括犯意，先於94年3 月下
      旬某日，以不詳之電話，撥打甲○○住處（08）0000000
      號之電話，向甲○○恫稱：「妳如不還錢，要叫人拿槍把
      妳押去山上，沒有人可以救的地方」等語，及於94年4 月
      5 日晚上某時許，以不詳之電話，撥打甲○○上揭住處電
      話，向甲○○恫稱；「4 月3 日我叫人來要錢，洪缺竟然
      打電話報警，洪缺如果會死，是因為妳害的，洪缺會死，
      妳也會死，我要拿槍把妳和洪缺打死，妳一步都不能出門
      」等語，均致使甲○○心生畏懼。因認被告乙○○另涉犯
      刑法第305 條之恐嚇罪等語。
  二、公訴人認被告涉有上開犯行無非係以：被告乙○○於警、
      偵查中自承有講一些難聽的話等語；告訴人甲○○於警、
      偵查中之指訴；證人洪缺於警、偵查中之證述為主要依據
      。訊據被告固坦承有打電話給甲○○，然堅決否認有何恐
      嚇之犯行，辯稱我沒有恐嚇她等語。
  三、按犯罪事實應依證據認定之，無證據不得認定犯罪事實；
      又不能證明被告犯罪或其行為不罰者，應諭知無罪之判決
      ，刑事訴訟法第154 條第2 項第301 條第1 項分別定有
      明文。
  四、經查：
    (一)本件證人洪缺於偵查中並未證述有關檢察官上開所指被告
      恐嚇之犯行，至於證人洪缺於警詢中固證述：甲○○每次
      接完大胖打來索討債款並出言恐嚇後，都會馬上告訴我，
      每次接完電話他都很害怕等語（見警卷第20頁），然此非
      證人洪缺所親自經歷而係籍由甲○○所告知，自難以此遽
      為被告不利之認定。
    (二)雖被告曾自承有講一些難聽的話等語，然被告既係否認犯
      罪，且所謂難聽的話究係為何？並非明白清楚，自難以此
      即認被告已有自白。
    (三)按告訴人之指訴，係以使被告判罪處刑為目的，故多作不
      利於被告之陳述，自不得以其指訴為被告犯罪之唯一證據
      。本件證人甲○○固於警、偵及本院審理時一再指述上開
      遭恐嚇乙事，然遍覽全卷除有其指述外，並無其他之證據
      可為補強。
    (四)綜上所述，依檢察官所提出證據之證明，尚未能達到被告
      有罪之確信，已如上所述，此外，復查無其他積極證據足
      認被告有何公訴人所指之犯行，既不能證明被告犯罪，揆
      諸上開說明，自應諭知被告無罪之判決，以免冤抑。
四、據上論斷，應依刑事訴訟法第299 條第1 項前段、第301 條
    第1 項，刑法第2 條第1 項前段、刑法第28條、修正前刑法
    第56條、刑法第344 條、修正前刑法第41條第1 項、刑法施
    行法第1 條之1 第2 項前段，修正前罰金罰鍰提高標準條例
    第2 條，中華民國九十六年罪犯減刑條例第2 條第1 項第3
    款、第7 條，判決如主文。
中　　華　　民　　國　　96　　年　　8 　　月　　1 　　日
                  刑事第一庭  審判長法  官  潘正屏
                                    法  官  羅培毓
                                    法  官  曾吉雄
以上正本證明與原本無異。
如不服本判決應於收受本判決送達後十日內向本院提出上訴書狀，
其未敘述上訴理由者，並得於提起上訴後十日內向本院補提理由
書狀（均須按他造當事人之人數附繕本）「切勿逕送上級法院」
中　　華　　民　　國　　96　　年　　8 　　月　　1 　　日
                                    書記官  潘美碧
本件論罪科刑法條：
刑法第344條
乘他人急迫、輕率或無經驗貸以金錢或其他物品，而取得與原本
顯不相當之重利者，處1 年以下有期徒刑、拘役或科或併科1 千
元以下罰金。
